臺灣新竹地方法院民事判決　　　　　　　 99年度訴字第384號
原　　　告　楊開鑫
被　　　告　劉涂發
上列當事人間拆屋還地事件，本院於民國100 年1 月6 日辯論終
結，判決如下：
    主      文
被告應將坐落新竹縣湖口鄉○○段764 地號土地上之建物（如附
圖二所示藍色部分）拆除，並將該部分土地交還原告及其他共有
人全體。
訴訟費用由被告負擔。
本判決於原告以新台幣貳拾捌萬元為被告供擔保後得假執行。
    事實及理由
壹、原告主張：
一、緣坐落新竹縣湖口鄉○○段764 地號土地（下稱系爭土地）
    原由訴外人李遂泰與原告於民國（下同）72年共同購買，應
    有部分各為二分之一，而坐落系爭土地上之同段217 建號即
    門牌號碼為新竹縣湖口鄉中興二巷15弄20號之磚造一層建物
    （下稱系爭建物）為訴外人李遂泰所有，且經原告同意使用
    ；惟訴外人李遂泰於98年死亡後，訴外人賓潔為其繼承人，
    而訴外人賓潔並將其繼承之系爭土地應有部分及系爭建物出
    賣予被告。
二、按土地與房屋為個別之不動產，各得單獨為交易之標的，且
    房屋性質上不能與土地使用權分離而存在，亦即使用房屋必
    須使用該房屋之地基，故土地及房屋同屬一人，而將土地及
    房屋分開同時或先後出賣，其間雖無地上權設定，然除有特
    別情事，可解釋為當事人之真意，限於賣屋而無基地之使用
    外，均應推斷土地承買人默許房屋承買人繼續使用土地；並
    推定在房屋得使用期限內，有租賃關係，固為最高法院48年
    台上字第1457號判例要旨及民法第425 條之1 所明文，惟上
    開判例及法律均係針對土地及房屋同屬一人所有，而僅將土
    地或僅將房屋所有權讓與他人，或將土地及房屋同時或先後
    讓與相異之人時，所為之闡釋及規範。本件系爭土地及建物
    原非屬同一人，自無上開判例及法律規定之適用；而訴外人
    賓潔將系爭土地應有部分及系爭建物出賣予被告後，被告並
    未經原告同意，即將系爭建物拆除改建，故坐落系爭土地上
    之現今建物已非上開系爭建物，且已侵害原告之所有權，為
    此，爰依民法第767 條之規定，提起本件訴訟。
三、為此聲明請求：
(一)被告應將坐落新竹縣湖口鄉○○段764 地號、面積92.105平
    方公尺土地上之建物拆除，並將該部分土地交還原告及其他
    共有人全體。
(二)訴訟費用由被告負擔。
(三)原告願供擔保，請准予宣告假執行。
貳、被告抗辯：
一、被告所有之系爭建物有無占有使用系爭土地之合法權源？
    原告稱該房屋於69年間購置，嗣原告於83年搬離該屋，將該
    房屋交由李遂泰、賓潔夫妻二人使用、收益及管理，與事實
    不符。查新竹縣湖口鄉○○段217 號建物所有權狀上所載之
    所有權人原為李遂泰，李遂泰死後由其妻賓潔繼承，再出賣
    予被告。而共有土地上搭蓋房屋或臨時建築物，皆須其他共
    有人蓋章同意，如有其中一人不同意就無法申請。本件系爭
    建物係坐落於共有土地上，所有權登記為李遂泰所有，已足
    證明業得共有人之同意始得辦理建物登記，而取得建物所有
    權。被告所有之系爭建物有占有使用系爭土地之合法權源，
    係因原告同意李遂泰使用其土地興建其房屋，不容原告事後
    辯稱被告無正當權源。
二、原告是否因其業已同意被告之前手即訴外人李遂泰、賓潔於
    系爭土地上建築使用系爭建物，而不得對被告請求拆屋還地
    ？
    按各共有人按其應有部分，對於共有物之全部雖有使用收益
    之權。惟共有人對共有物之特定部分使用收益，仍須徵得他
    共有人全體之同意，非謂共有人得對共有物之全部或任何一
    部有自由使用收益之權利。如共有人不顧他共有人之利益，
    而就共有物之全部或一部任意使用收益，即屬侵害他共有人
    之權利（最高法院62年台上字第1803號判例意旨參照）。又
    未經共有人協議分管之共有物，共有人對共有物之特定部分
    占用收益，須徵得他共有人全體之同意，如未經他共有人同
    意而就共有物之全部或一部任意占用收益，他共有人得本於
    所有權請求除去其妨害或請求向全體共有人返還占用部分（
    最高法院74年度第2 次民事庭會議決議(三)參照）。故本件建
    築物之使用已得原告之同意，被告僅於原建物面積上整修系
    爭建物而未逾越原系爭建物之範圍，被告買受李遂泰、賓潔
    之房屋，信賴房屋登記所有權為賓潔，自有使用、收益、管
    理之正當權源。
三、被告所為系爭建物之改建並未超過原系爭建物使用範圍，其
    可繼受前手權利，合法使用系爭建物坐落基地即系爭土地上
    ？
    原告同意李遂泰使用土地而興建房屋，並由李遂泰取得所有
    權，嗣由李遂泰之妻賓潔繼承，再由被告購得房屋之所有權
    ，即原告已同意使用之建物地基，不因該建物所有權移轉予
    被告而使原告得主張被告之取得為不法侵占。
四、原告行使土地所有權，違反民法第148 條誠信原則或公共利
    益或以損害他人為主要目的，應駁回原告其請求：
    查權利之行使，是否以損害他人為主要目的，應就權利人因
    權利行使所能取得之利益，與他人及國家社會因其權利行使
    所受之損失，比較衡量以定之。倘其權利之行使，自己所得
    利益極少而他人及國家社會所受之損失甚大者，非不得視為
    以損害他人為主要目的，此乃權利社會化之基本內涵所必然
    之解釋（最高法院71年台上字第737 號判例可參）。據系爭
    建物原所有權人賓潔所稱，在被告取得該土地及房屋前，願
    以相同之價金賣予原告，惟原告嫌其價金新臺幣65萬元（包
    括土地及房屋）過高，嗣後被告在原地整修，使其達能讓人
    生活之品質，提升房屋經濟價值，原告見其價值顯超過市價
    ，且超過被告購買價額（僅土地），因而欲出賣其系爭土地
    應有部分，目的不達時便對被告提起竊佔之刑事案件，後經
    新竹地方法院檢察署以99年度偵字第5732號為不起訴處分。
    原告因無法獲得高於市價之土地償金，事前同意李遂泰與賓
    潔使用土地所得利益又極少，轉向被告訴請拆屋還地，以取
    得高額之利益，顯有權利濫用、違反誠信原則。
五、為此答辯聲明：
(一)原告之訴駁回。
(二)訴訟費用由原告負擔。
參、本件依兩造提出之主張及抗辯整理兩造不爭執事項及簡化爭
    點如下：
（一）兩造不爭執事項：
  １、坐落新竹縣湖口鄉○○段764 地號之土地，原由訴外人李
      遂泰與原告共同購買，應有部分各二分之一，而坐落系爭
      土地上之同段217 建號即門牌號碼為新竹縣湖口鄉中興二
      巷15弄20號之磚造一層建物為訴外人李遂泰所有，且經原
      告同意使用。
  ２、訴外人李遂泰於98年死亡後，其繼承人即訴外人賓潔將繼
      承之系爭土地應有部分二分之一及系爭建物出賣予被告，
      現今坐落系爭土地上之建物為被告所有。
  ３、被告買受系爭建物後，曾將系爭建物改建成現今坐落系爭
      土地上之建物，惟未經原告同意。
（二）兩造爭點：
  １、被告所有之系爭建物有無占有使用系爭土地之合法權源？
      原告是否因其業已同意被告之前手即訴外人李遂泰、賓潔
      於系爭土地上建築建物使用土地，而不得對被告請求拆屋
      還地？被告所為系爭建物之改建並未超越原系爭建物使用
      範圍，其可繼受前手權利，合法使用系爭建物坐落基地即
      系爭土地之告抗辯是否可採？
  ２、原告請求被告將坐落系爭土地上之系爭建物拆除，並將土
      地返還原告及其他共有人全體，有無理由？
肆、法院得心證之理由：
一、按各共有人按其應有部分，對於共有物之全部雖有使用收益
    之權（民法第818 條）。惟共有人對共有物之特定部分使用
    收益，仍須徵得他共有人全體之同意，非謂共有人得對共有
    物之全部或任何一部有自由使用收益之權利。如共有人不顧
    他共有人之利益，而就共有物之全部或一部任意使用收益，
    即屬侵害他共有人之權利（最高法院62年台上字第1803號判
    例意旨參照）。次按「各共有人按其應有部分，對於共有物
    之全部雖有使用收益之權，惟共有人對共有物之特定部分使
    用收益，仍須徵得他共有人全體之同意，非謂共有人對共有
    物之全部或任何一部有自由使用收益之權利。如共有人不顧
    他共有人之利益，而就共有物之全部或一部任意使用收益，
    即屬侵害他共有人之權利（本院六十二年台上字第一八○三
    號判例）。於此情形，共有人得就共有物全部，而為所有權
    之請求（本院十七年上字第二一七號判例）。系爭屋頂突出
    物登記為全體共有人所共有，則任何共有人，不論其應有部
    分多少，如未經他共有人全體之同意，即不得任意加以占有
    獨自使用，上訴人對系爭屋頂突出物獨自占有使用，而未徵
    得被上訴人之同意，依上開判例意旨，即屬侵害被上訴人共
    有之權利，被上訴人據以起訴請求上訴人返還，於法自無不
    合。又各共有人對於侵奪共有物者，請求返還共有物之訴，
    應求為命被告向共有人全體返還共有物之判決（參照本院三
    十七年上字第六七○三號判例）。被上訴人請求上訴人將系
    爭屋頂突出物返還共有人全體，自無不當。」（最高法院87
    年度台上字第235 號判決意旨可資參照）。
二、查，本件系爭坐落新竹縣湖口鄉○○段764 地號之土地，原
    由訴外人李遂泰與原告共同購買，應有部分各二分之一，而
    坐落系爭土地上之同段217 建號即門牌號碼為新竹縣湖口鄉
    中興二巷15弄20號之磚造一層建物為訴外人李遂泰所有，且
    經原告同意使用；訴外人李遂泰於98年死亡後，其繼承人即
    訴外人賓潔將繼承之系爭土地應有部分二分之一及系爭建物
    出賣予被告，現今坐落系爭土地上之建物為被告所有；被告
    買受系爭建物後，未經原告同意，將系爭建物改建成現今坐
    落系爭土地上之建物（見附圖一紅色部分）等情，為兩造不
    爭執已詳列於前，並有土地及建物登記謄本、地籍圖謄本、
    新竹縣新湖地政事務所之不動產異動索引等件在卷足稽，即
    堪憑採。又系爭土地上之建物，兩造於新竹地方法院檢察署
    99年度偵字第5732號（含99年度他字第780 號）竊佔案件中
    ，該署檢察官囑託新竹縣新湖地政務所至現場測量該建物坐
    落之位置及面積並繪製複丈成果圖，於本件訴訟中兩造同意
    引用該複丈成果圖以明系爭土地上建物坐落之位置面積，有
    新竹縣新湖地政事務所99年7 月2 日新湖地測字第09900026
    52號函暨複丈成果圖影本附卷可參。
三、次查，被告固答辯主張其向訴外人賓潔購買系爭土地應有部
    分二分之一及系爭土地上房屋並移轉所有權予被告，即應繼
    受前手與原告間之法律關係，原告既已同意李遂泰、賓潔使
    用系爭土地全部，被告即應有使用該系爭土地之權云云。然
    ，原告雖曾同意訴外人李遂泰使用共有土地之全部以供其上
    建物之坐落，李遂泰98年死亡後，由其繼承人賓潔繼承李遂
    泰之財產並繼受其法律關係，嗣訴外人賓潔將系爭土地二分
    之一應有部分及其上建物出售予被告，被告固亦得繼受其前
    手得使用系爭土地之權利，惟共有人同意他共有人就共有物
    之全部為使用收益，其同意亦非不得終止，如原來同意使用
    之目的已使用完畢，則應許共有人終止其同意始稱公允；本
    件原告於得知被告買受該系爭土地所有權應有部分二分之一
    及其上建物後，曾向新竹地方法院檢察署告訴被告竊佔其土
    地，案經該署檢察官通知兩造開庭調查後，以99年度偵字第
    5732號不起訴處分確定，業經本院調閱該卷無訛，堪認原告
    已有終止同意被告繼續使用共有土地全部之意思，該意思亦
    應已到達被告。再查，被告不爭執其改建系爭土地上之建物
    未經原告同意，前已敘明；被告復自承其向訴外人賓潔買受
    時，建物「原來是瓦房，已經漏水，是40幾年的斷垣殘壁，
    我買來以後整修，將屋頂加蓋鐵皮，…。」、「（問：原來
    向第三人賓潔買受系爭房屋時是否可居住？）無法居住，已
    很破舊且漏水，屋頂的瓦都已經破裂，不堪居住使用。」、
    「（問：整修時是否有經過原告之同意？）…但我不認識被
    告，所以沒有得到被告同意，…。」等語（詳本院100 年1
    月6 日言詞辯論筆錄，卷第73頁背面），足見原告與被告就
    系爭土地所有權雖有應有部分二分之一而為共有人之一，但
    其使用共有物即系爭土地全部並未得原告之同意，亦即屬未
    得全體共有人同意即使用共有物特定部分之情形，揆諸首開
    判例及判決意旨，被告所有之建物占有使用系爭土地之特定
    部分即難謂有合法權源，原告本於所有權之法律關係請求被
    告將坐落系爭土地上之系爭建物（即附圖二所示藍色部分）
    拆除，並將土地返還原告及其他共有人全體，為有理由，應
    予准許。
四、原告陳明願供擔保以代釋明聲請宣告假執行，核無不合，爰
    酌定相當擔保金額，准予宣告假執行。
五、因本案事證已臻明確，兩造其餘主張陳述及所提之證據，經
    審酌後，或與本件爭點無涉，或於判決結果無影響，爰不逐
    一論述，附此敘明。
伍、結論：本件原告之訴為有理由，依民事訴訟法第78條、第39
    0 條第2 項，判決如主文。
中    華    民    國   100    年    1     月    26    日
                  民事第一庭    法  官  陳順珍
以上正本，係照原本作成。
如對本判決上訴，須於判決送達後20日內向本院提出上訴狀。
如委任律師提起上訴者，應一併繳納上訴審裁判費。
中    華    民    國  100     年    1     月    26    日
                                書記官  陳筱筑